臺灣高等法院刑事判決　　　　　　　 93年度交上訴字第154號
上　訴　人　臺灣板橋地方法院檢察署檢察官
上　訴　人
即　被　告　甲○○
　　　　　　　　　　　號四樓
上列上訴人因被告過失致死案件，不服臺灣板橋地方法院93年度
交易字第109 號，中華民國93年9 月1 日第一審判決（起訴案號
：臺灣板橋地方法院檢察署92年度偵字第19016 號、93年度偵字
第7300號），提起上訴，本院判決如下：
    主  文
原判決撤銷。
甲○○從事業務之人，因業務上之過失致人於死，處有期徒刑壹
年，緩刑參年。
    事  實
一、甲○○領有重型機器腳踏車（簡稱重型機車）之駕駛執照，
    係臺北縣三重市○○○路三六四巷六四號宏昇鋼鐵材料行之
    物為業，以駕駛該部重型機車為其附隨業務，屬從事駕駛業
    務之人。民國（下同）九十二年十月九日十七時許，駕駛車
    號ＭＥＵ—０四一號重型機車，沿三重市○○街（雙向二車
    道）往三和路三段方向，以時速約五十公里之速度行駛，駛
    近溪尾街與三和路三段及三和路三段一六七巷之交岔路口前
    時，本應注意車前狀況，隨時採取必要之安全措施，及汽車
    行駛至交岔路口，其行進應遵守燈光號誌，而交岔路口所設
    行車管制號誌中之圓型紅燈係表示禁止通行，不得超越停止
    線或進入路口，並應注意該交岔路口之溪尾街路口前設有枕
    木紋行人穿越道之標線，車輛行近該行人穿越道時，應減速
    慢行，遇有行人穿越時，無論有無交通警察指揮或號誌指示
    ，均應暫停讓行人先行通過，依當時有暮光，天候為晴，柏
    油路面乾燥、無缺陷，道路無障礙物，視距良好等情觀之，
    亦無不能注意之情事，甲○○竟疏於注意，於駕駛上開機車
    行近溪尾街上開路口時，未減速慢行，且未注意觀察其前方
    該路口之行車管制號誌之變換情形及其機車與路口間之距離
    ，同時未注意該路口前行人穿越道上有無行人行走通過，迨
    上開路口之燈光號誌轉變為表示禁止通行不得超越停止線或
    進入路口之紅燈號誌後，甲○○猶駕駛機車闖越紅燈號誌駛
    過溪尾街路口前之停止線直行，適有學童溫健鈞（八十四年
    十一月二十日生）見同一路口之道路行車管制號誌轉變為紅
    燈後，由該路口右側路邊（以甲○○機車行進方向論，下同
    ）出發，以跑步方式通過上開行人穿越道，俟甲○○發現溫
    健鈞時，一時煞停、閃避不及，在該行人穿越道上中央處附
    近之位置，其駕駛之機車車頭面板處撞擊溫健鈞身體左側腰
    部，致溫健鈞倒於行人穿越道上，頭部著地，受有外傷性左
    顳骨骨折（左顳線性骨折）、外傷性硬腦膜外出血、右顳葉
    皮質小出血（零點五公分）、右下肢內側皮下瘀血五×三公
    分、左臉頰皮下瘀血三×二公分併擦傷、下巴及左眉皮下瘀
    血，兩側手背擦傷之傷害，溫健鈞隨後經救護車於當日十七
    時十二分許送至位於三重市○○路○段一八六號之宏仁醫院
    急診，經該醫院以Ｘ光及腦部電腦斷層攝影檢查，並經醫師
    區宗漢（業經檢察官為不起訴處分）診斷係頭部外傷併腦震
    盪、左臉及下巴挫擦傷、右足瘀血紅腫，告知溫健鈞之父母
    需留院觀察治療，惟未得溫健鈞父母之同意，區宗漢醫師乃
    囑咐溫健鈞父母有關頭部外傷病人應注意事項後，溫健鈞由
    其父母於當日十八時三十分許帶離醫院，返回三重市○○路
    ○段一六七巷四０號二樓之住處休息，嗣於當日二十二時許
    ，溫健鈞之父丙○○在家中發覺溫健鈞口吐白沫且無意識，
    急召救護車於二十二時三十分許送至宏仁醫院，經急救無效
    ，於翌（十）日凌晨一時宣告死亡，嗣經法醫解剖鑑定，證
    實溫健鈞係因本件車禍造成外傷性左顳骨骨折及外傷性硬腦
    膜外出血導致神經性休克死亡。
二、案經被害人溫健鈞之父丙○○訴由臺北縣政府警察局三重分
    局報由及被害人溫健鈞之母乙○○訴由臺灣板橋地方法院檢
    察署檢察官偵查起訴。
    理  由
一、訊據被告甲○○對於其於右揭時間駕駛上開機車行近上開肇
    事地點，在溪尾街路口之燈光號誌已轉變為紅燈號誌後，仍
    駕駛機車超越停止線，在該路口前之行人穿越道上，其車頭
    面板處撞擊跑步通過該行人穿越道之溫健鈞左側腰部，致溫
    健鈞倒地，嗣經送宏仁醫院急救之事實，坦承不諱，惟辯稱
    ：伊並非專門送貨，不應論以業務過失罪，被害人死亡之因
    果關係亦有待調查等語。
二、經查：（一）、本件肇事地點係在臺北縣三重市○○街與三
    和路三段及三和路三段一六七巷之交岔路口之溪尾街路口前
    之枕木紋行人穿越道上，溪尾街為雙向二車道，該溪尾街路
    口設有行車管制號誌之事實，有公訴人、被告皆同意作為證
    據之道路交通事故調查報告表(一)、(二)、道路交通事故現場圖
    各一份、現場肇事機車、路況、機車肇事後倒地汽油外漏留
    有油漬處之照片共計十八幀在卷可證；（二）、觀諸被告於
    九十二年十月十日之警詢時供稱：「我至蘆洲市送完貨走溪
    尾街，由溪尾街直直走過來，看到號誌是黃燈快轉換成紅燈
    ，我未通過該路口，因煞車不及，看到被撞到的小朋友躺在
    地上。當時我看到溪尾街號誌是綠燈，但快到路口時，卻已
    由黃燈轉變成紅燈，三和路方向的號誌是綠燈。因當時在前
    方有車子擋住，所以未看到溫健鈞」等語（參相驗卷第三頁
    背面），於同日偵查庭時供稱：「到路口時，我車道的號誌
    已經變成紅燈，但我煞車不及，闖越路口，就撞到了，當時
    車速約五十公里，在班馬線上撞到死者」等語（參相驗卷第
    三二頁），嗣於原審準備程序中供稱：「我看到紅燈有煞車
    ，但沒有看到旁邊有人，確實有撞到被害人，我是在行人穿
    越道上撞到被害人˙˙˙我當時沒有看到黃燈，是看到紅燈
    就緊急煞車，衝過停止線，這時行人穿越道的綠燈也亮了，
    被害人從行人穿越道跑過去而撞到」等語（參原審卷第三四
    頁、第三五頁、第三六頁），雖就肇事之前有無觀察到黃燈
    燈號之情形，前後供述不一，惟被告對於其當時係駕駛機車
    於該路口號誌轉變為紅燈後，始衝過路口前之停止線，在行
    人穿越道上撞擊被害人倒地之事實，則始終供承明確，此部
    分核與目擊證人即被害人溫健鈞於事發之前所乘坐之校車隨
    車老師羅智怡於警詢時證稱：「案發時，本校校車停在溪尾
    街十二號溪美農會前，車頭朝向三和路方向，溫健鈞與其弟
    溫健傑一同走到三和路三段與溪尾街街口，當時我有看到溪
    尾街方向是紅燈，待我發現時，溫健鈞人已遭到機車撞倒在
    地˙˙˙當時溫健鈞二兄弟是由溪尾街往三和路三段方向行
    進，到路口後，確定溪尾街往三和路方向的號誌是紅燈後才
    跑步通過行人專用道」等語相符（參相驗卷第七頁背面、第
    八頁正面），並有上開道路交通事故調查報告表(一)、(二)、道
    路交通事故現場圖各一份、現場肇事機車、路況、機車肇事
    後倒地汽油外漏留有油漬處之照片共計十八幀在卷可資佐證
    。參以卷附現場圖及照片顯示，被告機車倒地留有油漬處係
    在溪尾街路口前之枕木紋行人穿越道上中央處稍偏右之位置
    ，附近並無明顯煞車痕之情，堪認被害人係見該路口之道路
    行車管制號誌轉變為紅燈後，由該路口右側路邊出發跑至行
    人穿越道中央處附近時，遭被告駕駛闖越路口紅燈號誌之機
    車撞擊，以致倒地受傷；（三）、按依道路交通安全規則第
    二條第一項第一款、第二項之規定，除另有明示之特別規定
    外，機車係屬道路交通管理處罰條例及該條例第九十二條第
    一項授權制定之道路交通安全規則所規定之「汽車」。而汽
    車行駛時，駕駛人應注意車前狀況，隨時採取必要之安全措
    施；汽車行駛至交岔路口，其行進應遵守燈光號誌；汽車行
    近行人穿越道前，應減速慢行，遇有行人穿越時，無論有無
    交通警察指揮或號誌指示，均應暫停讓行人先行通過，道路
    交通安全規則第九十四條第三項、第一百零二條第一項第一
    款、第一百零三條分別定有明文。又交岔路口行車管制號誌
    中之圓形紅燈，表示禁止通行，不得超越停止線或進入路口
    ，道路交通標誌標線號誌設置規則第二百零六條第五款(一)亦
    有明文規定。被告係駕駛機車之人，領有合格駕駛執照，為
    被告所是認，自應注意遵守此等規定，於行近上開交岔路口
    前時，不僅應注意車前狀況，隨時採取必要之安全措施，且
    應注意前方路口燈光號誌變換之情況，並應減速慢行，注意
    前方路口行人穿越道之上、兩側，有無行人通過或正欲通過
    。又依卷附道路交通事故調查報告表所載：當時有暮光，天
    候為晴，柏油路面乾燥、無缺陷，道路無障礙物，視距良好
    等情觀之，亦無不能注意之情事。被告竟疏於注意，於駕駛
    機車行近溪尾街上開路口時，未減速慢行，且未注意觀察該
    路口之行車管制號誌之變換情形及其機車與路口間之距離，
    同時未注意路口前行人穿越道上適有行人行走於其上之情況
    ，以致其機車違規闖越溪尾街路口之紅燈號誌，駛過停止線
    後，在行人穿越道上撞及被害人，致被害人倒地受傷，被告
    就本件車禍之發生，自有應注意能注意而不注意之過失；（
    四）、被害人於上揭時地受被告機車撞擊倒地後，頭部著地
    ，經救護車於當日十七時十二分許送至於宏仁醫院急診，經
    該醫院以Ｘ光及腦部電腦斷層攝影檢查，並經醫師區宗漢診
    斷係頭部外傷併腦震盪、左臉及下巴挫擦傷、右足瘀血紅腫
    ，告知溫健鈞之父母需留院觀察治療，惟未得溫健鈞父母之
    同意，區宗漢醫師囑咐溫健鈞父母有關頭部外傷病人應注意
    事項後，溫健鈞由其父母於當日十八時三十分許帶離醫院，
    返回三重市○○路○段一六七巷四０號二樓之住處休息，嗣
    於當日二十二時許，溫健鈞之父丙○○在家中發覺溫健鈞口
    吐白沫且無意識，急召救護車於二十二時三十分許送至宏仁
    醫院，當時溫健鈞已呈到院前死亡狀態，經急救無效，於翌
    （十）日凌晨一時宣告死亡，隨後經法醫解剖鑑定，證實溫
    健鈞係因本件車禍造成其受有外傷性左顳骨骨折（左顳線性
    骨折）、外傷性硬腦膜外出血、右顳葉皮質小出血（零點五
    公分）、右下肢內側皮下瘀血五×三公分、左臉頰皮下瘀血
    三×二公分併擦傷、下巴及左眉皮下瘀血，兩側手背擦傷之
    傷害，其中之外傷性左顳骨骨折、外傷性硬腦膜外出血，導
    致被害人神經性休克死亡，被害人死亡與本件車禍有直接因
    果關係等事實，亦經檢察官督同法醫師相驗屬實，有勘驗筆
    錄、相驗屍體證明書及驗斷書在卷可憑，並經法務部法醫研
    究所法醫孫家棟解剖鑑定明確，製有該所（92）法醫所醫鑑
    字第一四八六號鑑定書一份在卷足證，且有宏仁醫院出具之
    診斷證明書影本二份、被害人之宏仁醫院病歷資料影本一份
    、乙○○簽署載明拒絕留院觀察之頭部外傷病人注意事項單
    影本一紙、行政院衛生署九十三年六月十六日衛署醫字第０
    九三０二一一七七七一號函檢送之該署醫事審議委員會第0
    000000號鑑定書影本一份附卷可參。本院按傷害致人
    於死罪，以傷害行為與死亡結果之間有因果關係，為其成立
    要件。受傷後因疾病死亡，是否有因果關係，應視其疾病是
    否因傷害所引起而定，如係因傷致病，因病致死，則傷害行
    為與死亡之結果即有因果關係。至於醫院之醫療行為介入時
    ，是否中斷因果關係，亦應視其情形而定，倘被害人所受傷
    害，原不足引起死亡之結果，嗣因醫療錯誤為死亡之獨立原
    因時（例如使用不潔之藥械致發生細菌感染等），其因果關
    係中斷；倘被害人係因被告之傷害行為引發疾病，嗣因該疾
    病致死，縱醫師有消極之醫療延誤，而未及治癒，此乃醫師
    是否應另負過失責任問題，與被告之行為無影響，其傷害行
    為與死亡結果仍有因果關係，最高法院九十一年度臺上字第
    六一二七號、九十年度臺上字第四五九四號判決意旨可資參
    照。本件被告過失行為與被害人死亡結果間是否有因果關係
    之判斷方面，亦應適用同一法理。查本件被告之過失駕駛行
    為，撞擊被害人倒地，被害人因而受有前述外傷性左顳骨骨
    折（左顳線形骨折）、外傷性硬腦膜外出血、右顳葉皮質小
    出血等傷害，而其中之外傷性左顳骨骨折、外傷性硬腦膜外
    出血，導致被害人神經性休克死亡，被害人死亡與本件車禍
    有直接因果關係之事實，既經法醫鑑定無誤，業如前述，則
    被告之過失行為造成被害人所受之傷害，原足以引起死亡之
    結果，且確由於該等因車禍造成之傷害導致被害人死亡，是
    被告之過失行為與被害人死亡之結果，應有相當因果關係，
    被告辯稱本件被害人之死亡與其過失行為並無因果關係等語
    ，並不足採。綜上所述，本件事證明確，被告過失犯行，堪
    以認定。
三、按刑法上所謂業務，係指個人基於其社會地位繼續反覆所執
    行之事務，其主要部分之業務固不待論，即為完成主要業務
    所附隨之準備工作與輔助事務，亦應包括在內，最高法院七
    十一年度臺上字第一五五０號判例意旨可資參照。所謂之附
    隨事務，係指與其主要業務有直接、密切之關係者而言，若
    與其主要業務有直接、密切之關係，即應認屬其業務之範圍
    內，最高法院八十九年度臺上字第八０七五號判例意旨亦可
    參考。又從事業務之人，就一定危險認識之能力較一般常人
    為高，故課以較高之注意義務。換言之，客觀上，其避免發
    生一定危險之期待可能性較常人為高，故其違反注意義務之
    可責性，自亦較重，行為人以駕駛為其附隨業務，不問其駕
    駛之時間是否係下班途中，均不能改變其應有之注意義務，
    故其駕駛之行為均不失為業務上行為之性質，有最高法院八
    十九年度臺上字第五００二號判決意旨可參。查本件被告於
    九十二年十月十日警詢中供稱：「現職為三重市○○○路三
    六四巷六四號宏昇鋼鐵材料行之送貨員。我至蘆洲市送完貨
    走溪尾街」等語（參相驗卷第三頁背面），嗣於九十二年十
    月二十九日偵查庭及原審審理時供稱：「案發當天我是要回
    我爸爸公司拿鑰匙」（參九十二年度偵字第一九０一六號偵
    查卷第四四頁反面）、「（問：你平常在宏昇鋼鐵材料行送
    貨是開什麼車？）就是ＭＥＵ—０四一的機車，載比較小的
    貨物。（問：肇事當時你要去哪裡？）我已經下班了，我家
    裡的鑰匙忘了拿，要回公司拿」等語（參原審九十三年八月
    十一日筆錄）。就肇事當時被告駕駛車號ＭＥＵ—０四一號
    機車之目的，其供述由先前之送貨後走溪尾街，變為下班後
    回工作地點拿鑰匙，嗣後所為變異前詞之供述是否可採，實
    有疑問。惟由被告供承其受僱於宏昇鋼鐵材料行為送貨員，
    平日即以駕駛車號ＭＥＵ—０四一號機車載送貨物為業，則
    駕駛該部機車送貨，應屬被告基於其社會地位繼續反覆所執
    行之事務，其主要業務即是以駕駛該部機車送貨為內容，而
    駕駛該部機車，乃屬與被告執行其送貨員業務有直接且密切
    關係之輔助行為，自得認被告係以駕駛該部機車為其附隨業
    務，屬從事駕駛業務之人，此尚不因其執行該駕駛附隨業務
    之時間是在上班期間或在下班以後而有異，被告辯稱其不應
    負業務過失之刑責等語，並不足採。核被告於執行駕駛附隨
    業務之際因過失肇事致人死亡，係犯刑法第二百七十六條第
    二項之業務過失致人於死罪。起訴書所載之犯罪法條為同法
    條第一項之普通過失致人於死罪，尚有未洽，惟實行公訴之
    蒞庭檢察官既於原審審判期日當庭更正起訴法條為刑法第二
    百七十六條第二項之業務過失致人於死罪，已不生變更檢察
    官起訴法條之問題，附此敘明。又被告駕駛機車於行經行人
    穿越道，不依規定讓行人優先通行，因而致人死亡，依法應
    負上開刑事責任，依道路交通管理處罰條例第八十六條第一
    項之規定，加重其刑。末查，被告於九十二年十月十日之警
    詢及檢察官偵訊時先後供稱：「我不知道何人報案，我撞到
    溫健鈞後，因我被機車壓住無法動彈，有一名好像老師的女
    子將他扶到一旁，過沒多久救護車就抵達現場將溫健鈞送醫
    治療」（參相驗卷第四頁正面）、「撞到後我機車與人都倒
    地，死者也倒地，由路人扶到路旁，不知何人報警，過沒多
    久，警察就來了」等語（參相驗卷第三二頁背面）。觀諸被
    告上開供述，顯見其於肇事後並未自行或託人以電話向警察
    機關報案。又查證人即第一個至現場處理之警員許文正於原
    審審理時結證稱：「我接獲勤務中心通報說三重市○○街口
    有車禍有人受傷，我趕到現場的時候，小孩子的爸爸及校車
    的阿姨都在那邊，說小孩在穿越馬路的時候被機車撞到，我
    有問是被那位騎士撞到，他們說是甲○○。甲○○站在旁邊
    ，他有承認是他撞的」、「（問：誰先講肇事的是甲○○？
    ）我問小孩子的爸爸及隨車的阿姨他們先講，然後甲○○才
    承認。不清楚誰打電話。我到現場之前不知道肇事者是甲○
    ○，我問小孩子的爸爸及隨車的阿姨，他們比甲○○先講，
    甲○○承認是他撞的」等語（參原審九十三年八月十一日筆
    錄），顯見趕至現場處理之警員許文正，係經被害人之父丙
    ○○及隨車老師羅智怡之先行告知及指明，已發覺被告係肇
    事者後，被告始向警員承認其係肇事者，是被告向警員承認
    其為犯罪者之時，已在其犯罪為警員發覺之後，尚與刑法第
    六十二條前段規定之自首要件不符，並無刑法第六十二條前
    段自首減輕其刑規定之適用，於此敘明。
三、原審認被告罪證明確，予以論罪科刑，固非無見，惟未及審
    酌被告與告訴人已經達成民事上和解，其犯罪後態度良好等
    情狀，量刑尚非妥適，公訴人循告訴人之請求，提起上訴，
    認本件被告並未與告訴人和解，亦未向告訴人表示歉意，情
    節重大，原審量刑過輕等語，固無理由，惟被告上訴意旨以
    已與告訴人達成民事和解，請求從輕量刑等語，則為有理由
    ，自應由本院將原判決撤銷改判。爰審酌被告於本件係闖越
    紅燈在行人穿越道上肇事致年幼之被害人死亡，過失程度頗
    重，犯罪所生之危害重大，惟犯罪後承認闖越紅燈肇事之事
    實，及其前未曾受有刑罰宣告，有本院被告全國前案紀錄表
    在卷可稽，被告於本院審理時已經與告訴人達成和解，有和
    解書一份在卷可參，告訴人丙○○亦於本院替被告求情，請
    求給被告自新之機會（參本院卷第四一頁）等一切情狀，量
    處如主文第二項所示之刑。又被告未曾受有期徒刑以上刑之
    宣告，如前所述，經此教訓，當知所警惕，本院認其所受刑
    之宣告，以暫不執行為適當，爰併予宣告緩刑三年，以啟自
    新。
據上論斷，應依刑事訴訟法第369條第1項前段、第364條、第299
條第1項前段，刑法第276條第2項、第74條第1款，道路交通管理
處罰條例第86條第1項，罰金罰鍰提高標準條例第1條前段，判決
如主文。
本案經檢察官陳明光到庭執行職務。
中　　華　　民　　國　　94　　年　　1 　　月　　6 　　日
　　　　　　　　　刑事第二十三庭審判長法　官  趙功恆
　　　　　　　　　　　　　　　　　　  法　官  李春地
　　　　　　　　　　　　　　　　　　  法　官  鄧振球
以上正本證明與原本無異。
如不服本判決，應於收受送達後十日內向本院提出上訴書狀，其
未敘述上訴之理由者並得於提起上訴後十日內向本院補提理由書
（均須按他造當事人之人數附繕本）。
                                      書記官  洪秋帆
中　　華　　民　　國　　94　　年　　1 　　月　　10　　日
附錄：本案論罪科刑法條全文
刑法第二百七十六條第二項：
從事業務之人，因業務上之過失犯前項之罪者，處五年以下有期
徒刑或拘役，得併科三千元以下罰金。
